【裁判字號】    97,交抗,314
【裁判日期】    970618
【裁判案由】    聲明異議
【裁判全文】
臺灣高等法院高雄分院刑事裁定         97年度交抗字第314號
抗  告  人
即受處分人  甲○○
上列抗告人因違反道路交通管理處罰條例聲明異議案件，不服臺
灣屏東地方法院中華民國97年4 月30日裁定（97年度交聲字第98
號），提起抗告，本院裁定如下：
    主  文
原處分及原裁定均撤銷。
甲○○不罰。
    理  由
一、抗告意旨略以：(一)抗告人於聲明異議時，已要求警方提供「
    感應式線圈測速照相器」最近之檢測紀錄及通過家標準之文
    件，但原審並未要求警方證明該測速器正常，已難令人甘服
    。又該測速器經由交通隊人員告知係於民國92年6 月裝設，
    迄今已達4 年有餘，在經日曬雨淋後後，難以確保機具仍維
    持正常，警方既未舉證，原審亦未要求，顯難令人信服。(二)
    警政署於97年1 月17日通報警察機關該型測速器暫停取締違
    規超速，理由是未通過中央標準局檢驗合格，準此，已間接
    宣告警方所提認證書不足作為測速器準確度之保證。(三)中央
    標準局針對「感應式線圈測速照相器」聲明目前尚無檢測方
    法及合格標準，是以警政署除暫停取締違規超速外，亦已委
    託工研院研發檢測方法及合格標準，由此可知警方所提測速
    器認證書之適法性有問題，蓋連中央標準局都無法檢測的度
    量衡設備，民間公證人竟可以認證、背書，自足令人質疑。
    (四)據工研院明，「感應式線圈測速照相器」僅適用於闖紅燈
    照相，不適用於取締超速，原審不察，逕用以裁罰超速案件
    ，顯有違誤，為此聲請撤銷原裁定云云。
二、原裁定意旨略以：(一)異議人於96年11月5 日晚上11時22分許
    ，駕駛其所有車牌號碼0656－FC自用小客車，行經台三線42
    6 點3K九如段林森路口處，經屏東縣警察局交通隊以固定之
    線圈感應式測速照相設備測得行車時速70公里，超過該路段
    之法定最高速限（即時速50公里）經警逕行舉發「駕駛人行
    車速度，超過規定之最高時速20公里未滿40公里」之違規，
    異議人對該儀器之合法有效與否加以爭執。按該違規地點，
    前方道路設置限速50公里標誌及「前有測速照相」警告示牌
    在案，已明確告知用路人應依道路限速標誌行駛等情，業據
    屏東縣警察局函敘甚明並附卷可稽，並提出該線圈式測速設
    備之國家檢驗標準（荷蘭中央標準局）合格證書（業經荷蘭
    外交部及中華民國外交部駐荷蘭台北代表處蓋印證明該合格
    證書屬實）、民間公證人認證章（北院民認麟字第114696號
    ）、數據判讀資料各1 份以及本案違規照片2 張等附卷可參
    ，上開文件就屏東縣警察局所設置之線圈感應式測速照相設
    備，業經合格採購、認證一節均記載明確，是異議人空言對
    本件感應式線圈測速儀器設置與檢驗之爭執，即屬無據。(二)
    又按行車速度不得逾越法定道路速限，為一般汽車駕駛人所
    週知之交通安全規則，且道路交通標誌、標線、號誌，係交
    通主管機關依道路交通狀況及用路人之需要而依法設置，故
    駕駛人有遵守標誌、標線、號誌指示之義務，駕駛人不得僅
    憑其個人喜惡或價值判斷，任意決定不予遵守，否則將使交
    通秩序大亂，非但影響道路交通安全及用路人權益，亦將使
    道路交通標誌、標線、號誌形同虛設，異議人既為考取駕照
    之駕駛人，對前揭規定更應知之甚詳。茲據原處分機關所提
    出之線圈感應式測速照相設備拍攝之照片，其中「相片第一
    張第一列是代表2007年11月5 日23時22分，第二列是表示第
    二車道拍攝0 秒，右邊200 代表兩感應線圈中心位置間隔（
    200 公分），第三列081C代表違規車次；相片第二張的第二
    列2 是表示第二車道，08是表示第二張照片時間相隔0.8 秒
    ，第三列081 就是違規車次，V ＝70就是速度70公里」等語
    （見本院卷第42至43頁），而該照片顯示異議人之系爭汽車
    當時正行經該處第二車道，是本件異議人確有超速行駛之交
    通違規行為，已甚明確。從而，原處分機關依道路交通管理
    處罰條例第40條之規定，裁處異議人罰鍰1,800 元，並記違
    規點數1 點，核無不當，本件異議為無理由，應予駁回等語
    。
三、經查：
  (一)按法院受理交通事件，準用刑事訴訟法之規定，道路交通管
    理處罰條例第89條前段定有明文。而按犯罪事實應依證據認
    定，無證據不得認定其犯罪事實；又不能證明被告犯罪者，
    應諭知無罪之判決，刑事訴訟法第154 條第2 項、第301 條
    第1 項分別有明定。又認定不利於被告之事實，須依積極證
    據，苟積極證據不足為不利於被告事實之認定時，即應為有
    利於被告之認定，更不必有何有利之證據；認定犯罪事實所
    憑之證據，雖不以直接證據為限，間接證據亦包括在內，然
    而無論直接或間接證據，其為訴訟上之證明，須於通常一般
    之人均不致有所懷疑，而得確信為真實之程度者，始得據為
    有罪之認定，若其關於被告是否犯罪之證明未能達此程度，
    而有合理性懷疑之存在，致使無從形成有罪之確信，根據「
    罪證有疑，利於被告」之證據法則，即不得遽為不利於被告
    之認定（30年上字第816 號、76年台上字第4986號判例意旨
    參照）。基此，法院於受理違反道路交通管理處罰條例案件
    時，亦應有其適用，易言之，法院於踐行完調查證據之程序
    後，為事實之認定時，如就原處分機關所認定之行為人違規
    事實仍有合理之懷疑，而無法達到確信行為人確有該當於道
    路交通管理處罰條例各該處罰條文之構成事件事實時，即應
    依刑事訴訟上之待證事實「倘有懷疑，則從被告之利益作解
    釋」之證據法則，作對受處分人有利之認定。且執行交通勤
    務警察依法律規定掣單舉發違反道路交通管理處罰條例所列
    之違規事實，並由公路主管機關裁決處罰，係行政機關執行
    公權力措施而對外直接發生法律效果之單方行政行為，本質
    上為行政處分，亦即公務員基於職務上權力，依法就特定之
    具體事件所為具公法上效果之單方行政行為，該行政處分其
    實質內容是否正確、違法，於受處分人有爭執時，基於今日
    政治、經濟、文化及社會結構變遷，以及行政訴訟上當事人
    之法的對等性觀念，公路主管機關對於人民有所處罰，此課
    以人民負擔之事實，必須由處罰或舉發機關證明人民違法事
    實（行政訴訟法第136 條準用民事訴訟法第277 條規定參照
    ，行政法院39年判字第2 號並著有判例可資參照），從而，
    法院就道路交通案件聲明異議之處理，認定受處分人道路交
    通違規之事實，準用刑事訴訟法證據章規定之結果，仍應依
    積極證據認定之，不宜僅憑警察機關員警逕行開立之舉發違
    反道路交通管理事件通知單及主管機關違反道路交通管理事
    件裁決書，即推定受處分人有道路交通違規之事實。而警察
    機關員警就交通違規之舉發（填載道路交通管理事件通知書
    ），除在維護交通秩序公共利益外，尚涉及員警之個人績效
    ，其與受舉發人係處於利害關係人對立之地位，交通違規舉
    發警員之舉發，既係以使受舉發人受交通違規裁罰為目的，
    且係利害關係人，是其所為之舉發是否與事實相符，仍應調
    查其他證據以資審認。
  (二)原處分意旨認抗告人有上開違規情節，係以屏東縣警察局舉
    發違反道路交通管理事件通知單1 張、舉發相片2 幀及桃園
    縣警察局97年2 月22日屏警交字第0970009202號函為據。又
    目前警察機關取締之測速設備有3 種，其中雷達、雷射測速
    器均有檢定規範，本局均據以辦理檢定，取得合格檢定證書
    。惟感應式線圈測速設備自65年起開始使用，已沿用30多年
    ，因經濟部標準檢驗局尚無檢驗感應式線圈測速之設備，致
    無法檢定，惟採購及使用該項設備，均要求必須有生產國製
    造廠或其他檢驗單位準確性認證之證明文件，以確保其準確
    性。依據各法院對違規案件異議裁定案例認為：感應式線圈
    測速設備均經原製造國（如瑞士、荷蘭等）電力及環境度量
    衡部門檢驗認可，其式樣認可證書除經外交部駐外機構驗證
    屬實外，亦經各法院公證處認證，縱因國際上尚無感應式線
    圈測速設備檢測標準，而未納入法定度量衡器施以檢定，然
    尚不得以此排除該項取締工具之使用或逕予否認該類儀器於
    正常使用情形下所得之數據。因此各法院對於交通違規聲明
    異議案件，只要舉發單位提出國外之認證資料，咸認其準確
    性應屬可信。本件採證之線圈感應式測速照相設備，原製造
    國為荷蘭，經該國量測局認定完成測試，且符合主要標準及
    國際標準，復經我國駐外單位及民間公證人認證，有上開屏
    東縣警察局函及該線圈式測速設備之國家檢驗標準（荷蘭中
    央標準局）合格證書（業經荷蘭外交部及中華民國外交部駐
    荷蘭台北代表處蓋印證明該合格證書屬實）、民間公證人認
    證章（北院民認麟字第114696號）、數據判讀資料各1 份在
    附可參，則舉發與裁決機關主張此類科學儀器之準確性並無
    疑義，固非無據。
  (三)然按度量衡法第5 條規定：「為確保交易安全、維護大眾安
    全健康及環境保護，主管機關得就供交易、證明、公務檢測
    、環境保護、公共安全、醫療衛生有關之度量衡器，指定為
    法定度量器」，故於度量衡器檢定檢查辦法第3 條第1 項第
    7 款即規定公務檢測用雷達測速儀及公務檢測用雷射測速儀
    （光達式）為應經檢定之法定度量衡器。同辦法第18條亦規
    定檢定合格在使用中之度量衡器，應接受檢定機關（構）之
    定期或不定期檢查。本件感應線圈測速裝置，雖未經列為法
    定度量器，然衡諸上開法令之意旨，與大眾有關之公務檢測
    儀器，理應經由國家專責機關檢定合格後加以使用，並定期
    檢測，方能昭得公信。然關於本件舉發機關所使用之「線圈
    感應式測速設備」，並無檢測標準，經濟部標準檢驗局亦無
    檢定、檢校此類儀器之設備，向來亦無針對此類儀器施以檢
    驗，且因有所誤差，而有爭議，就此內政部警政署函覆原審
    略以：1.目前警察機關取締之測速設備有3 種，其中雷達測
    速器、雷射測速器均有檢定規範，警察機關均據以辦理檢定
    ，取得合格檢定證書。惟感應式線圈測速設備自65年起開始
    使用，已沿用30多年，因經濟部標準檢驗局尚無檢驗感應式
    線圈測速之設備，致無法檢定，惟採購及使用該項設備，均
    要求必須有生產國製造廠或其他檢驗單位準確性認證之證明
    文件，以確保其準確性。2.依據各法院對違規案件異議裁定
    案例認為：感應式線圈測速設備均經原製造國（如瑞士、荷
    蘭等）電力及環境度量衡部門檢驗認可，其式樣認可證書除
    經外交部駐外機構驗證屬實外，亦經各法院公證處認證，縱
    因國際上尚無感應式線圈測速設備檢測標準，而未納入法定
    度量衡器施以檢定，然尚不得以此排除該項取締工具之使用
    或逕予否認該類儀器於正常使用情形下所得之數據。因此各
    法院對於交通違規聲明異議案件，只要舉發單位提出國外之
    認證資料，咸認其準確性應屬可信。3.依前揭說明，雖感應
    式線圈測速設備其適法性及準確性並無問題，公信力亦無疑
    義，惟為符合時代潮流及顧及民眾感受，本署於97年1 月17
    日通報各單位即起暫停使用，俟檢定、檢校等管理機制建立
    後，再行研議使用（本署97年1 月17日警署交字第09700212
    65號通報），避免引起更大爭議，有該署97年1 月21日警署
    交字第0970022428號函影本1 份附於原審卷可憑。經查該函
    雖仍認為適法性及準確性並無疑義，然仍因未經過國家檢驗
    而有爭議存在，且本件之舉發儀器即感應式線圈測速設備，
    依屏東縣警察局交通隊傳真本院「屏東縣轄內固定測速照相
    系統設置地點一覽表」顯示早在92年6 間即行設置，然舉發
    機關並未檢附92年6 月迄今之任何檢驗或校正紀錄，而裝置
    於路面之感應式線圈測速設備，因路面重新鋪設、重車輾壓
    、雨水滲透等因素所影響，難免有誤判、失真之可能，則抗
    告人指稱報載關於感應式線圈測速設備有錯誤之報導資料，
    主張此類採證儀器因無定期檢驗，其準確性有疑，即難謂屬
    無據。
  (四)至我國司法實務過去雖執國外製造廠商之文書認證資料，採
    認線圈感應式測速設備之準確性，然此類設備未若其他交通
    違規採證儀器（例如雷達、雷射測速）可施以定期檢修，公
    信力已有疑慮，復因長期埋設地下之設置方式，時有受外力
    影響而影響其準確度，故前揭司法實務見解不宜再採。況內
    政部警政署亦於97年1 月17日，以警署交字第0970021265號
    通報全國各警察機關，即日起暫停使用感應式線圈測速設備
    （舉發闖紅燈例外），俟檢定、檢校管理機制建立後，再行
    研議使用，已如前述，更見感應式線圈測速設備因欠缺檢驗
    標準，爭議性過高，目前已不為警察機關執行舉發測速時所
    採用，則抗告人以本件採證設備準確性有疑，不足以認定超
    速之違規事實，並非不可採。本件既無經國家檢驗合格之證
    明資料，舉發機關亦未有定期檢測之機制，復無其他證據足
    以證明以感應式線圈測速設備所測得之速度為準確無誤，則
    抗告人經舉發之上開違規行為是否正確無誤，即值商榷。
  (五)且自內政部警政署於97年1 月17日為前述通報後，各地交通
    法庭，針對此項感應式線圈測速設備之舉發，而聲明異議案
    件，多數均裁定撤銷處分，改為不罰，分別有下列裁定可資
    參考：臺灣臺北地方法院交通事件裁定97年度交聲字第521
    號、第271 號、第272 號、臺灣宜蘭地方法院交通事件裁定
    97 年 度交聲字第27號、臺灣基隆地方法院交通事件裁定97
    年度交聲字第81號、第58號、臺灣苗栗地方法院交通事件裁
    定97年度交聲字第34號、第49號、第65號、臺灣臺中地方法
    院交通事件裁定97年度交聲字第1168號、第648 號、臺灣雲
    林地方法院交通事件裁定97年度交聲字第43號、第34號、第
    17號、臺灣嘉義地方法院交通事件裁定97年度交聲字第59號
    、臺灣臺南地方法院交通事件裁定96年度交聲字第1088號、
    97年度交聲字第391 號、第174 號、第97號、第46號、臺灣
    高雄地方法院交通事件裁定97年度交聲字第405 號、第464
    號、第244 號、第467 號、第512 號、第622 號、第560 號
    、第646 號、第647 號等，是斟酌各法院交通法庭裁判見解
    之一致性，與人民權利保障以及警察執法與公路監理裁決機
    關之標準性，本件宜為相同之認定。
四、綜上所述，本件感應式線圈測速設備既有上述準確性之疑義
    ，而舉發機關又未能舉證證明其測速之正確性，其舉發受處
    分人之違規事實尚乏充足證據。依首揭判例意旨，原處分機
    關所為之證明，於通常一般人仍有合理之懷疑存在，尚未達
    於可確信其真實之程度，在該合理懷疑尚未剔除前，自不能
    為有違規事實存在之認定，是原處分機關遽對受處分人為前
    開裁決，即難認為允當，抗告人主張本件採證之感應式線圈
    測速設備之準確性有疑，不足以認定違規事實，為有理由。
    原處分機關未察，進而援引首揭規定對抗告人加以裁罰，即
    難認允恰；抗告人以前詞為由，向原審法院提出異議，即有
    理由，是原處分及原裁定未予詳查，均以原處分機關所憑舉
    發採證儀器即感應式線圈測速設備之資料，遽行裁罰抗告人
    ，及認抗告人之異議無理由，而駁回抗告人之異議，均難認
    妥適。抗告人執此指摘原處分及原裁定不當，非無理由，自
    應由本院撤銷原處分及原裁定，並逕諭知抗告人不罰。
據上論結，應依道路交通案件處理辦法第26條，刑事訴訟法第41
3條，裁定如主文。
中    華    民    國    97    年    6     月    18    日
                  刑事第九庭    審判長法  官  莊秋桃
                                      法  官  謝宏宗
                                      法  官  裕斗
以上正本證明與原本無異。
不得再抗告。
中    華    民    國    97    年    6     月    18    日
                                      書記官  張宗芳


司法院資訊處製作；財團法人民間司法改革基金會備份。
